【裁判字號】    99,台上,367
【裁判日期】    990304
【裁判案由】    請求確認父子關係存在
【裁判全文】
最高法院民事判決              九十九年度台上字第三六七號
上  訴  人  甲 ○ ○
            乙 ○ ○
共      同
訴訟代理人  蕭文濱律師
上  訴  人  丙○○○
            戊 ○ ○
            丁 ○ ○
被 上訴 人  己 ○ ○即洪.
上列當事人間請求確認父子關係存在事件，上訴人對於中華民國
九十八年十月二十一日台灣高等法院台中分院第二審更審判決（
九十八年度家上更(二)字第二號），提起上訴，本院判決如下：
    主  文
原判決廢棄，發回台灣高等法院台中分院。
    理  由
本件被上訴人以李從益之繼承人甲○○、乙○○、李洪月招、戊
○○、丁○○為被告，起訴請求確認其與李從益間之父子關係存
在，訴訟標的對於共同訴訟之各人必須合一確定，依民事訴訟法
第五十六條第一項第一款規定，甲○○、乙○○提起第三審上訴
之效力應及於同造之李洪月招、戊○○、丁○○，爰將之併列為
上訴人，合先敘明。
次查被上訴人主張：伊母廖靜於與訴外人洪炎煌婚姻關係存續中
，與兩造之被繼承人李從益同居，在民國五十八年三月十八日生
下伊，李從益除於同年月二十日認領伊外，並撫育伊長大。詎李
從益於九十四年五月二十七日死亡後，上訴人丙○○○、甲○○
、乙○○即向戶政事務所申請撤銷李從益對伊認領之登記，且洪
炎煌亦向第一審法院提起確認與伊親子關係不存在之訴，獲勝訴
判決確定。而上訴人既否認伊為李從益之親生子，伊自有提起確
認訴訟之必要等情，爰求為確認伊與李從益間之父子關係存在之
判決。
上訴人則以：訴外人洪炎煌所提確認親子關係不存在訴訟，並非
否認子女之訴，故被上訴人迄今仍推定為洪炎煌之婚生子。縱認
上開確認訴訟係否認子女之訴，在法院判決確認洪炎煌與被上訴
人間親子關係不存在確定前，李從益所為之認領亦不生效力。而
李從益既於九十四年五月二十七日死亡，不能認領或撫育被上訴
人，自無從與被上訴人發生親子關係等語，資為抗辯。
原審維持第一審所為上訴人敗訴之判決，駁回其上訴，係以：被
上訴人於五十八年三月十八日出生，依民法第一千零六十二條規
定，其受胎期間係在生母廖靜與訴外人洪炎煌之婚姻關係存續中
（彼等於五十七年八月二十七日離婚），依法固應推定其為廖靜
與洪炎煌之婚生子。然查上訴人丙○○○、丁○○及戊○○曾於
九十四年十二月八日至中國醫藥大學附設醫院進行血緣關係鑑定
，經比對三方十三對血緣標記結果，無法排除戊○○與丁○○之
父系親緣關係，可見戊○○係廖靜自李從益受胎所生。且被上訴
人與戊○○於九十六年三月二十六日至同一醫院進行親緣關係分
析，經比對雙方十六對血緣標記，亦無法排除二人之親緣關係，
參以上訴人甲○○、乙○○拒絕會同被上訴人進行血緣親子鑑定
等情，堪認被上訴人係廖靜自李從益受胎所生。又洪炎煌訴請確
認其與被上訴人間之親子關係不存在，由起訴狀及第一審法院九
十五年度親字第三號判決所載之原因事實、理由以觀，實質上係
否認被上訴人為洪炎煌之婚生子之訴。雖此否認子女之訴，未依
民事訴訟法第五百八十九條之一規定，併列廖靜為被告，但上開
判決既已判決確認洪炎煌與被上訴人間之親子關係不存在確定，
且具判決之形式，被上訴人與洪炎煌間自始即無親子關係存在。
而被上訴人甫出生，經李從益於五十八年三月十八日辦理認領登
記姓名為己○○，且李從益設籍南投縣草屯鎮坪頂里南坪巷四四
號時，被上訴人欄登記為「在本籍地出生經生父認領」、「參子
」、「父母姓名為李從益、母廖靜」；出生別欄記載上訴人甲○
○為「長子」、上訴人乙○○為「次子」、被上訴人為「參子」
，足見被上訴人一出生即被李從益認領，並撫育長大。惟被上訴
人戶籍上之父親欄記載，曾因丙○○○、甲○○、乙○○申請撤
銷李從益認領登記，及洪炎煌訴請確認其與被上訴人間之親子關
係不存在確定，更改二次，且甲○○、乙○○亦一再爭執被上訴
人非李從益所生之子，致被上訴人與李從益間之父子關係存否不
明確，須以確認判決除去，從而被上訴人請求確認其與李從益間
之父子關係存在，於法有據，應予准許等詞，為其判斷之基礎。
按妻之受胎，係在婚姻關係存續中者，推定其所生子女為婚生子
女，民法第一千零六十三條第一項定有明文。而依法推定之婚生
子女，在夫妻之一方或子女依同條第二項規定提起否認之訴，得
有勝訴確定判決之前，既不屬「非婚生子女」，其生父自無從依
同法第一千零六十五條第一項規定，為認領或視為認領之行為。
故生父在其所生子女尚具有他人婚生子女之身分時，苟為認領或
視為認領之行為，解釋上，應認不生認領之效力，始能兼顧婚姻
、家庭之和諧、身分之安定及子女之利益。被上訴人係其生母廖
靜與訴外人洪炎煌之婚生子，為原審認定之事實，而洪炎煌提起
原審所謂否認子女之訴，既於九十五年七月十七日始經第一審法
院以九十五年度親字第三號判決勝訴確定（見第一審卷二五至二
七頁之民事判決及確定證明書），則在此項判決確定前死亡之李
從益（九十四年五月二十七日死亡）生前對被上訴人所為之認領
或視為認領之行為，依上說明，自難認已發生認領之效力。原審
未說明李從益生前所為不生效力之認領或視為認領之行為，何以
在上開判決確認洪炎煌與被上訴人間之親子關係不存在後，即能
溯及發生效力之依據，而為上訴人不利之判決，顯有判決不備理
由之違誤。上訴論旨，指摘原判決違背法令，求予廢棄，非無理
由。第按有事實足認其為非婚生子女之生父者，非婚生子女於生
父死亡後，得向生父之繼承人提起認領之訴，民法第一千零六十
七條定有明文。原審既認被上訴人業經法院判決確定非洪炎煌與
廖靜之婚生子，且係廖靜自李從益受胎所生，則被上訴人是否得
依前開法條規定，提起認領之訴？案經發回，宜注意推闡明晰，
併此敘明。
據上論結，本件上訴為有理由。依民事訴訟法第四百七十七條第
一項、第四百七十八條第二項，判決如主文。
中    華    民    國  九十九  年    三    月    四    日
                      最高法院民事第六庭
                          審判長法官  劉  福  來
                                法官  陳  國  禎
                                法官  陳  重  瑜
                                法官  吳  麗  女
                                法官  簡  清  忠
本件正本證明與原本無異
                                      書  記  官
中    華    民    國  九十九  年    三    月   十六   日
                                                       s

司法院資訊處製作；財團法人民間司法改革基金會備份。
